ACORDAO-COMPLETO-2335426

ACÓRDÃO 2235/2019 ATA 6/2019 - PRIMEIRA CÂMARA

Vistos, relatados e discutidos estes autos de processo de tomada de contas especial instaurada pela Secretaria de Políticas de Promoção de Igualdade Racial em razão da não comprovação da boa e regular aplicação dos recursos objeto do Convênio 748.779/2010,
	ACORDAM os Ministros do Tribunal de Contas da União, reunidos em sessão da 1ª Câmara, ante as razões expostas pelo relator, em:
9.1. com fundamento nos arts. 1º, inciso I, 16, inciso III, alíneas "b" e "c", da Lei 8.443/1992 c/c os arts. 19 e 23, inciso III, da mesma lei, e com os arts. 1º, inciso I, 209, incisos I e III e § 5º, 210 e 214, inciso III, do RITCU, julgar irregulares as contas da sra. Maria Fernanda Machado Bebiano Rodrigues (XXX.394.007-XX) e da entidade Era 2000 - Educação, Reintegração e Apoio (04.519.745/0001-12) , condenando-as, solidariamente, ao pagamento da quantia abaixo discriminada, fixando-lhes o prazo de 15 (quinze) dias, a contar da notificação, para que comprovem, perante este Tribunal (consoante art. 214, inciso III, alínea "a", do RITCU) , o recolhimento da dívida aos cofres do Tesouro Nacional, atualizada monetariamente e acrescida dos juros de mora, calculados a partir da data indicada até a do efetivo recolhimento, na forma da legislação em vigor, abatendo-se, na oportunidade, os valores eventualmente já ressarcidos:
	Data da ocorrência
	Valor

	17/11/2010
	R$ 583.880,00

9.2. nos termos do art. 57 da Lei 8.443/1992, aplicar, individualmente, à sra. Maria Fernanda Machado Bebiano Rodrigues (XXX.394.007-XX) e à entidade Era 2000 - Educação, Reintegração e Apoio (04.519.745/0001-12) multa no valor de R$ 94.000,00 (noventa e quatro mil reais) , fixando-lhes o prazo de 15 (quinze) dias, a contar da notificação, para que efetuem e comprovem perante este Tribunal o seu recolhimento aos cofres do Tesouro Nacional, atualizadas monetariamente desde a data do presente acórdão até a do efetivo recolhimento, se for paga após o vencimento, na forma da legislação em vigor;
9.3. nos termos do art. 58, inciso II, da Lei 8.443/1992, aplicar às sras. Leila Conceição da Silva Araújo (XXX.398.387-XX) e Maria Fernanda Machado Bebiano Rodrigues (XXX.394.007-XX) multa no valor de R$ 15.000,00 (quinze mil reais) , fixando-lhes o prazo de 15 (quinze) dias, a contar da notificação, para que efetuem e comprovem perante este Tribunal o seu recolhimento aos cofres do Tesouro Nacional, atualizada monetariamente desde a data do presente acórdão até a do efetivo recolhimento, se for paga após o vencimento, na forma da legislação em vigor;
9.4. autorizar, nos termos do art. 28, inciso II, da Lei 8.443/1992, a cobrança judicial das dívidas, caso não sejam atendidas as notificações;
9.5. autorizar, caso solicitado, o pagamento das dívidas em até 36 (trinta e seis) parcelas mensais e consecutivas, nos termos do art. 26 da Lei 8.443/1992 c/c o art. 217 do RITCU, fixando-lhes o prazo de 15 (quinze) dias, a contar do recebimento da notificação, para comprovarem perante o Tribunal o recolhimento da primeira parcela, e de 30 (trinta) dias, a contar da parcela anterior, para comprovarem o recolhimento das demais parcelas, devendo incidir sobre cada valor mensal, atualizado monetariamente, os juros de mora devidos, na forma prevista na legislação em vigor;
	9.6. alertar aos responsáveis de que a inadimplência de qualquer parcela acarretará o vencimento antecipado do saldo devedor;
	9.7. dar ciência desta deliberação ao Procurador-Chefe da Procuradoria da República no Estado do Rio de Janeiro, nos termos do § 3º do art. 16 da Lei 8.443/1992 c/c o § 7º do art. 209 do RITCU; e
	9.8. dar ciência do presente acórdão aos responsáveis e à Secretaria Especial de Políticas de Promoção da Igualdade Racial.

Tomada de contas decorrente da impugnação total da prestação de contas dos recursos oriundos de convênio cujo objeto era a promoção de ações sociais.

Primeira Câmara

3. Responsáveis: Era 2000 - Educação, Reintegração e Apoio (04.519.745/0001-12), Leila Conceição da Silva Araújo (XXX.398.387-XX) e Maria Fernanda Machado Bebiano Rodrigues (XXX.394.007-XX)

13.1. Ministros presentes: Walton Alencar Rodrigues (Presidente), Benjamin Zymler (Relator), Bruno Dantas e Vital do Rêgo.
13.2. Ministros-Substitutos presentes: Augusto Sherman Cavalcanti e Weder de Oliveira.

ACORDAO-COMPLETO-2463415

Acórdão 10654/2021 - Primeira Câmara

ACORDAO-COMPLETO-2513076

Acórdão 18862/2021 - Primeira Câmara

ERA 2000 - EDUCAÇÃO REINTEGRAÇÃO E APOIO

LILIA ALLI FREITAS

ERA 2000 ¿ EDUCAÇÃO, REINTEGRAÇÃO E APOIO E OUTROS

BENJAMIN ZYMLER

Adoto, como relatório, com alguns ajustes de forma, a instrução elaborada no âmbito da Secretaria de Controle Externo no Estado do Rio de Janeiro (Secex/RJ) inserta à peça 88, verbis:
"INTRODUÇÃO
1. Trata-se de Tomada de Contas Especial instaurada pela Secretaria de Políticas de Promoção de Igualdade Racial - Seppir/PR, autuada em 12/2/2014, Processo 00041.000155/2014-74, em razão da não comprovação da boa e regular aplicação dos recursos objeto do Convênio 748779/2010, firmado em 25/10/2010, entre aquela Secretaria e a entidade sem fins lucrativos Era 2000 - Educação, Reintegração e Apoio, objetivando o apoio financeiro ao desenvolvimento do projeto denominado 'Promoção de ações de reforço à cidadania e identidade do jovem negro' (peça 2, p. 178) .
HISTÓRICO DO CONVÊNIO
2.	Fundada em 2000, a entidade sem fins lucrativos Era 2000 tem como principal objetivo a educação, visando à promoção da cidadania e dos direitos humanos, à qualificação social e ao desenvolvimento sustentável (dados do Siconv em 26/8/2010, peça 1, p. 8) .
3.	As metas para a execução do projeto da entidade foram inseridas no Siconv pela convenente, em 26/8/2010, a saber:
a)	Meta 1 - planejamento, organização, divulgação e assessoramento à execução do projeto: valor R$ 279.419,10; data de início 1/9/2010; término 31/8/2010; a Meta 1 foi dividida em quatorze etapas;
b)	Meta 2 - realização de 24 oficinas de reflexão sobre os temas da juventude e relações raciais, com duração de quatro horas cada uma, para 120 jovens das comunidades atendidas pelo projeto; valor R$ 105.179,10; data de início 1/9/2010; término 1/8/2011; a Meta 2 foi dividida em seis etapas;
c)	Meta 3 - produção de 24 eventos culturais com recorte de raça e juventude, sendo doze sessões de cinema, seis apresentações de peças teatrais e seis apresentações de grupos musicais, com duração de duas horas cada um, para um público de 120 jovens das comunidades atendidas pelo projeto; valor R$ 121.979,10; data de início 1/9/2010; término 1/8/2011; a Meta 3 foi dividida em treze etapas;
d) Meta 4 - realização de curso de produção musical, teatral e audiovisual para sessenta jovens das comunidades atendidas pelo projeto; os cursos de produção musical, produção teatral e produção audiovisual teriam duração de 120 horas, com atendimento a vinte jovens cada um; as aulas ocorreriam duas vezes por semana, com duração de duas horas e meia cada uma; valor R$ 94.819,10; data de início 1/9/2010; término 1/8/2011; a Meta 4 foi dividida em seis etapas.
4.	A proposta da entidade foi apreciada por analista técnica da Seppir/PR, por intermédio do Siconv, em 23/9/2010 (peça 1, p. 105) :
a)	a analista técnica informou à convenente que a Proposta 071417/2010 deveria estar restringida ao município do Rio de Janeiro, em razão da emenda parlamentar beneficiar apenas esse município;
b) a proposta estava coadunada com o Programa 2012620100070 (Emenda 1994008-Deputado Paulo Rattes - 1432 - Ações Afirmativas - Promoção de Políticas Afirmativas para a Igualdade Racial, no município do Rio de Janeiro) , conforme citado na aba do programa da citada proposta;
c) a referida proposta apresentou como metas: planejamento, organização, divulgação e assessoramento à execução do projeto; realização de 24 oficinas para 120 jovens; realização de 24 eventos culturais para 120 jovens; realização de cursos de produção musical, teatral e audiovisual para sessenta jovens, sendo vinte jovens em cada curso;
d) aquelas metas se apresentaram especificadas quantitativamente no Siconv, com os respectivos custos de cada etapa, bem como ações/atividades que seriam desenvolvidas para que as metas fossem cumpridas, o que permitiria a verificação de seu cumprimento;
e) 	os apontamentos efetuados pela Seppir/PR foram prontamente atendidos pela proponente, conforme consta da proposta, e inseridos na aba anexo, bem assim o projeto básico inserido na aba Projeto Básico/Termo de Referência;
f) a proposta totaliza o valor de R$ 601.396,00, sendo R$ 17.516,40 como contrapartida, a ser ofertada em bens e serviços mensuráveis (locação de equipamentos) , conforme inserido na aba anexo, e R$ 583.880,00 a serem transferidos pela Seppir/PR, destinados a pagamentos de material gráfico e de consumo, locação de equipamento e outros serviços, conforme consta do plano de trabalho e projeto básico;
g)	considerando que a Proposta 071417/2010 atendeu às diretrizes expressas no Decreto 4.886/03, que institui a Política de Promoção da Igualdade Racial, e se encontrava embasada no Programa 2012620100070 - Emenda 1994008 - Deputado Paulo Rattes - 1432, e a todas as diligências efetuadas por aquela Secretaria, em 25/8/2010, a assessora técnica sugeriu a aprovação da proposta da Era 2000, do projeto básico e do plano de trabalho, submetendo-os à apreciação do Subsecretário de Políticas de Ações Afirmativas (peça 1, p. 109) .
5. Em 23/9/2010, o Núcleo de Convênios da Seppir/PR encaminhou o processo de formalização do convênio para emissão de empenho de recursos (peça 1, p. 113) .
6.	Em 24/9/2010, a Seppir/PR emitiu o empenho 2010NE900069, no valor de R$ 583.880,00, natureza da despesa 335041/01, em favor da entidade Era 2000, à conta do Programa de Trabalho 14422143283620070 (Siconv, peça 1, p. 115; Siafi, peça 1, p. 118-120) .
7.	Em 25/10/2010, foi assinado o Termo de Convênio 748779/2010 (peça 1, p. 158-180) , firmado entre a União, por intermédio da Seppir/PR (Concedente) , e a Era 2000 (Convenente) , que teve por objeto o apoio financeiro ao projeto denominado 'Promoção de ações de reforço à cidadania e identidade do jovem negro', conforme plano de trabalho e termo de referência elaborados (Cláusula Primeira) .
8.	A vigência do convênio foi estabelecida até 25/10/2011, segundo a Cláusula Décima Primeira, a contar da data assinatura (peça 1, p. 176) . O extrato do convênio foi publicado no DOU de 5/11/2010, Seção 3 (peça 1, p. 182) .
9. Em 16/11/2010, houve o repasse do recurso na conta específica do convênio, no valor de R$ 583.880,00, liberado em parcela única, conforme dados constantes da ordem bancária 2010OB802316 (Siconv, peça 1, p. 269; Siafi, peça 1, p. 271) .
10. Por intermédio do Ofício 282/2010/NUCONV/SUBPLAN/SEPPIR/PR, de 3/11/2010, o Núcleo de Convênio da Seppir/PR encaminhou orientações à convenente relativas à execução do convênio nos aspectos relacionados à aplicação dos recursos, comprovação dos gastos, prorrogação de vigência e outras alterações, bem como alertou sobre o prazo final de prestação de contas da transferência voluntária em questão. Além disso, enviou uma via original do Termo de Convênio 748779/2010, acompanhado de sua publicação no Diário Oficial da União (peça 1, p. 184) . Ademais, recomendou a leitura da Portaria Interministerial MPOG/MF/CGU 127/2008, com o objetivo de garantir a boa e regular execução dos recursos recebidos, haja vista que a execução do Convênio foi regulada por essa Portaria.
11.O Termo Aditivo 1 teve por objeto prorrogar o prazo de vigência constante da Cláusula Décima Terceira do Convênio 748779/2010 para 31 de junho de 2012, de acordo com a Cláusula Segunda do Aditivo (peça 2, p. 22) .
12.A realização da visita de fiscalização in loco, referente à execução do Convênio 748779/2010, foi notificada à convenente por meio do Ofício 25/2015/SPAA/SEPPIR-PR, de 17/4/2012 (peça 2, p. 164-166) .
13.O Parecer Seppir/SPAA/N 36/2012 discorre sobre a fiscalização realizada no dia 26/4/2012 pelo assessor técnico da Seppir/PR (peça 2, p. 78-82) , em relação à qual se pode ressaltar as seguintes informações:
a) o prédio localizado à Travessa General Justo, 275, onde estava instalada a sede da Era 2000 foi interditado, em 18/4/2012, até a data da visita técnica, pela Defesa Civil do Estado do Rio de Janeiro, por apresentar rachaduras que representam risco à segurança das pessoas que transitam no prédio; a disponibilização da documentação referente ao projeto, que se encontrava arquivada naquele local, ficou prejudicada;
b) 	sendo assim, segundo o assessor técnico, a visita técnica foi prejudicada devido à impossibilidade de acesso à sede da instituição, não sendo possível o acesso à documentação financeira relacionada ao convênio;
c) verificou-se, por meio da visita técnica, a presença de local adequado para a realização do projeto, sendo comprovada a realização das atividades pactuadas no referido convênio;
d)	de acordo com a documentação apresentada, o assessor técnico concluiu, quanto aos aspectos físicos, que o Convênio 748779/2010 fora executado, conforme as metas definidas no plano de trabalho pactuado;
e) considerando a presença de documentação referente à execução financeira inserida no Siconv, o assessor técnico opinou pela análise daquela documentação pelo Núcleo de Convênios-Seplan/Seppir/PR.
14.O Termo Aditivo 2 teve por objeto prorrogar o prazo de vigência constante da Cláusula Segunda do Termo Aditivo ao Convênio 748779/2010 para 31 de agosto de 2012 (peça 2, p. 158) .
HISTÓRICO DA TOMADA DE CONTAS ESPECIAL
15.Cabe esclarecer que a Tomada de Contas Especial (Processo TCE 00041.000144/2014-73) originou-se, inicialmente, pela omissão do dever de prestar contas, conforme o Relatório de Tomada de Contas Especial 8/2014, de 18/2/2014 (peça 2, p. 184-187) , remetido, posteriormente à análise da Secretaria de Controle Interno - Ciset/PR, em 19/2/2014, propondo o registro da responsabilidade pela Setorial Contábil da Presidência da República e os competentes exames de auditoria por parte daquela Secretaria (peça 2, p. 187, 191) .
16.O encerramento do prazo para apresentar a prestação de contas do Convênio 748779/2010, em 29/9/2012, foi comunicado à convenente por intermédio do Ofício 147/2013-NUCC/Seplan/Seppir/PR, de 9/5/2013, bem com a inscrição da entidade no registro de inadimplentes, devido à omissão no dever de prestar contas, com ciência em 14/5/2013 (peça 2, p. 168-169) . Além disso, o referido ofício orientou quanto à apresentação da prestação de contas no prazo de dez dias, ou o ressarcimento ao erário dos recursos recebidos em sua totalidade.
17.Devido ao fato de a convenente ter encaminhado novos documentos e informações relativas à prestação de contas, anteriormente ao exame do processo pela Ciset/PR, foi solicitado, em 16/7/2014, por meio de endereço eletrônico, o envio do alusivo processo (peça 2, p. 192-193) . O processo de TCE foi devolvido à Coordenação de Transferência Voluntária - COTV, em 23/7/2014, para providência quanto à nova análise documental e técnica da documentação de prestação de contas apresentada pela convenente no Siconv, em 17/7/2014, Processo de Prestação de Contas 00041.000847/2014-11 (peça 2, p. 196) .
18.O registro por omissão do dever de prestar contas no Sistema Integrado de Administração Financeira - Siafi foi realizado em 8/2/2013. Tendo a convenente apresentado a prestação de contas do Convênio 748779/2010, foi retirada a inadimplência no Sistema Siafi, pelo Motivo 602 - Apresentou a Prestação de Contas (peça 2, p. 200-202) .
19.O processo de Tomada de Contas Especial foi encaminhado à Coordenação de Transferências Voluntárias, em 23/7/2014, e recebido em 24/7/2014, para providências quanto à reanálise dos procedimentos de instrução (peça 1, p. 194) .
20.Após a nova avaliação, a Coordenação de Transferências Voluntárias elaborou o Parecer Técnico 5/2014/COTV/GEOFT/Seplan/Seppir/PR, de 18/8/2014 (peça 13, p. 257-289) , e o motivo da instauração desta TCE foi alterado para prestação de contas impugnada; diante deste fato, foi emitido novo Relatório de TCE 2/2015, em 25/3/2015 (peça 13, p. 313-347) .
21.Por intermédio do Ofício 267/2014/COTV/GEOFT/Seplan/Seppir/PR, de 18/8/2014, com ciência em 22/8/2014 (peça 13, p. 255-256) , a convenente foi notificada para apresentar documentação complementar e justificativas plausíveis para as disfunções detectadas no Parecer Técnico 5/2014; caso contrário, seria dada continuidade à instauração de TCE e registrada a inadimplência pelo Motivo 208-prestação de contas impugnada, conforme disciplina a Portaria Interministerial MP/MF/CGU 507/2011.
22.O registro de inadimplência no Sistema Siafi, pelo Motivo 208 - prestação de contas impugnada, conforme solicitado no Parecer Técnico 5/2014/COTV/GEOFT/Seplan, foi efetivado por meio da Nota de Lançamento 2014NL800089 (peça 13, p. 295) .
23.Por meio do Ofício 306/2014/COTV/GEOFT/Seplan/Seppir/PR, de 19/9/2014, com ciência em 22/9/2014, aquela Secretaria informou à presidente da Era 2000 que, no dia 11/9/2011, em razão do não atendimento ao Ofício 267/2014, referente à solicitação de complementação de prestação do convênio em análise, a instituição foi inscrita no registro de inadimplentes do Sistema Siafi (peça 13, p. 299 e 305-306) . Alertou-se à representante da convenente que deveria proceder à devolução do montante de R$ 849.612,48, no prazo de dez dias, a contar do recebimento dessa notificação.
24.Após autuação neste Tribunal e realização do exame preliminar da TCE (peça 14) , foi elaborada a instrução anterior (peça 15) , foi proposta a citação solidária da Era 2000 - Educação, Reintegração e Apoio (CNPJ: 04.519.745/0001-12) e da Sra. Maria Fernanda Machado Bebiano Rodrigues, presidente da referida entidade (CPF XXX.394.007-XX) . A proposta contou com a anuência do diretor e do secretário (peças 16 e 17) e, posteriormente, do relator (peça 18) .
25.A citação da Sra. Maria Fernanda Machado Bebiano Rodrigues, realizada por meio do Ofício 2649/2015, foi respondida por meio das peças 33 a 36. A citação da entidade, após duas tentativas sem sucesso (peças 21, 23, 37 e 38) , foi promovida por meio do Edital 37/2016, de 15/7/2016. Não houve resposta da entidade.
26.Na instrução anterior (peça 45) , foi proposta a rejeição das alegações de defesa apresentada pela Sra. Maria Fernanda, sua condenação em débito, solidariamente com a entidade, e a aplicação de multa a ambas.
27.O Ministério Público divergiu (peça 50) e o relator acolheu a proposta de retorno à unidade técnica para reanálise, bem como de audiência das Sras. Maria Fernanda e Leila Conceição da Silva (peça 51) .
28.A audiência da Sra. Leila Conceição foi promovida por meio do Ofício 3604/2016 (peça 55) , com ciência à peça 56 e sem resposta. A audiência da Sra. Maria Fernanda foi oficializada por meio do Ofício 3399/2017 (peça 77) , com ciência à peça 83 e resposta à peça 84.
EXAME TÉCNICO
Das citações
29.Em cumprimento ao despacho do Ministro-Relator (peça 18) , foi promovida a citação da Sra. Maria Fernanda Machado Bebiano Rodrigues, CPF XXX.394.007-XX, e da convenente Era 2000 - Educação, Reiteração e Apoio, CNPJ 04.519.745/0001-12, mediante os Ofícios 2649/2015 e 2648/2015-Secex-RJ (peça 21-22) , datados de 26/8/2015, respectivamente, e ainda, o Ofício 3252/2015-Secex-RJ (peça 37) , de 23/10/2015, e o Edital 0037/2016-TCU/SECEX-RJ, de 15/7/2016 (peça 42) .
30.A Era 2000, citada por via editalícia, não atendeu a citação e não se manifestou quanto às irregularidades verificadas. Destaca-se que, antes da citação por edital, foram adotadas providências que esgotaram as tentativas de localização do responsável. De fato, inicialmente, providenciou-se a citação da Era 2000, via servidor designado, por meio do Ofício 2648/2015-TCU/SECEX-RJ, de 26/8/2015. O referido expediente, endereçado à Rua General Justo, 275, sala 215, B - Centro, CEP: 20.021-130 - Rio de Janeiro - RJ (peça 21) , não logrou êxito, tendo em vista a declaração do portador de que 'não são conhecidos naquele endereço' (peça 23) .
31.Em seguida, foi feito contato com a Sra. Leila Conceição da Silva Araújo, diretora da Era 2000 (peça 20) , por meio do telefone (21) 97157-1097, no qual confirmou que a entidade era domiciliada no mesmo endereço da base de dados da Receita Federal. Assim, foi expedida nova citação à entidade, por intermédio do Ofício 3252/2015-TCU/SECEX-RJ, de 23/10/2015 (peça 37) . Novamente, o expediente, encaminhado via aviso de recebimento, não obteve sucesso, tendo sido devolvido ao remetente pela ECT com a informação de que o destinatário 'mudou-se'. Em novo contato com a Sra. Leila Conceição da Silva Araújo, esta alegou que, apesar de a entidade funcionar no endereço da base de dados da Receita Federal, no momento está impossibilitada de receber quaisquer correspondências, em face do alagamento ocorrido. Diante disso, foi realizada a citação via edital.
32.Transcorrido o prazo regimental fixado e mantendo-se inerte o aludido responsável, impõe-se que seja considerado revel, dando-se prosseguimento ao processo, de acordo com o art. 12, § 3º, da Lei 8.443/1992.
33.Vale ressaltar que a Sra. Maria Fernanda Machado Bebiano tomou ciência do ofício que lhe foi remetido, conforme atesta o aviso de recebimento de 1/10/2015 (peça 31) , tendo apresentado, tempestivamente, suas alegações de defesa, conforme documentos integrantes às peças 33-36, os quais passa-se a analisar na sequência.
Alegações de defesa da Sra. Maria Fernanda Machado Bebiano
34.A responsável alega que o projeto 'ComDomínio Sócio Cultural - Promoção de ações de reforço à cidadania e identidade de jovens negros' foi realizado no período de dezembro de 2010 a agosto de 2012 na Comunidade Canitar, no Complexo do Alemão, com proposta de promover intervenção social e contribuir com o processo de pacificação das comunidades (anexo I) . Destaca que houve acompanhamento e fiscalização do convênio durante a implementação de cada meta/etapa, por um técnico da Seppir/PR, que visitou a sede do projeto no Complexo do Alemão, todavia, sem incluir os relatórios de acompanhamento no Siconv (anexo II) , embora a correção da execução tenha sido declarada pelo técnico no relatório de fiscalização.
35.Afirma que a prestação de contas (PC) do convênio foi devidamente enviada pela convenente, dentro dos prazos estabelecidos, conforme consta no Siconv. Aponta que os técnicos da Seppir/PR tiveram dificuldades em identificar, no Siconv, a PC encaminhada, conforme atestam as várias notificações e comunicações (anexos III e IV) . Além disso, o analista da Seppir/PR ainda teve problemas para encontrar os documentos comprobatórios da PC. A análise da PC somente se iniciou em 13/10/2014 (anexo V) . A partir da ciência da existência das pendências, solicitou abertura do sistema para complementação da documentação (anexo VI) e, dada a ausência de resposta da concedente, foram feitos contatos telefônicos, sem resposta (anexo VII) .
36.Na sequência, apontou os elementos que devem constar da PC, conforme Portaria Interministerial 127/2008 (vigente à época) , apontando qual seria o anexo que comprovaria o atendimento (peça 84, p. 3-4) .
37.Quanto ao Parecer Técnico 5/2014, alega que os relatórios inseridos no Siconv (anexo I) apresentam a descrição e realização das metas/etapas, com fotos e avaliação do projeto, sendo que as informações poderiam ser complementadas, se houvesse solicitação nesse sentido, e aponta dificuldades inerentes ao sistema Siconv, repisando que, em 26/10/2014, solicitou a reabertura do sistema (anexo VI) , o que não foi providenciado pelo concedente. Também aponta a falha do técnico responsável pela visita in loco, que não colocou em seu relatório a lista de presença, o que teria sido justificada no Relatório de Avaliação do Projeto e ocorreu em virtude da resistência de os jovens participantes em assinar tal lista, o que decorreria, segundo a socióloga, do fato de os jovens não assinarem seus nomes corretamente e sofrerem bullying por parte dos colegas, informação essa que deveria estar registrada no relatório de acompanhamento do assessor da Seppir/PR, no qual o assunto teria sido exaustivamente discutido; todavia, a orientação dada à convenente foi fazer o respectivo registro por meio de fotos e explicações no relatório final (anexo I) , tendo sido enviada a 'Lista de Participantes' e 'Ficha de Matrícula' (anexo IX) .
38.Sustenta que todas as etapas do projeto foram realizadas de maneira satisfatória, conforme relatório final e de avaliação (anexo I) , com atenção para a justificativa da ausência de lista de presença (itens 26.2 e 26.3) ; exemplares da camiseta e do boné produzidos para o projeto foram enviados por Correios à Seppir/PR, juntamente com o relatório parcial de atividades, em junho de 2011, e tinham a logomarca do Governo Federal, de acordo com as orientações da Secom/PR.
39.Afirma que a contratação de profissionais e a comprovação das despesas podem ser feitas por meio dos documentos constantes do Siconv. Os anexos da resposta incluem os seguintes itens: a) Relatório de Atividades e de Avaliação (anexo I) ; b) cotação prévia (anexo XIV) ; c) contratos (anexo XV) ; d) notas fiscais e recibos registrados no Siconv com número do convênio (anexo XVI) ; e) extratos bancários (anexo XII) ; f) comprovantes de liquidação da despesa (anexo XVII) . Aponta, ainda, que, na época da prestação de contas, não havia a exigência de registro de documentos complementares.
40.Acrescentou que o concedente não utilizou o Siconv para fazer recomendações, questionamentos e solicitações complementares, bem como não inseriu a análise de mérito relativa ao cumprimento do objeto pela área temática finalística, e que a área financeira não inseriu parecer indicando quais documentos financeiros foram aprovados e quais foram glosados.
41.Por fim, solicita a nulidade do processo de tomada de contas especial, a devolução da prestação de contas ao órgão concedente para reanálise e que o sistema seja disponibilizado à convenente para saneamento de dúvidas, se houverem.
Análise
42.Da análise da defesa apresentada, é impossível concluir pela regularidade da utilização dos recursos públicos repassados à Era 2000 por força do Convênio 748779/2010.
43.As fotografias (peça 33, p. 11-40) , o Relatório de Atividades e Avaliação (peça 33, p. 43-55 e peça 34, p. 1-42) e as listas de participantes e fichas de matrícula (peça 34, p. 60-153) apresentados indicam a realização de atividades no âmbito do convênio, mas não têm o condão de comprovar a regularidade da aplicação dos recursos recebidos. Nesse sentido, constou na instrução anterior:
'30. Entretanto, quando desacompanhadas de provas mais robustas, as fotografias são insuficientes para comprovar a regularidade da aplicação dos recursos públicos transferidos por meio de convênio, pois, embora possam, eventualmente, comprovar a realização do objeto, não revelam, efetivamente, a origem dos recursos aplicados. Ou seja, retratam uma situação, mas não demonstram o nexo entre os recursos federais transferidos e as despesas apresentadas na execução do objeto.
31.	 Cabe frisar que incide sobre o gestor o ônus da prova quanto à regular aplicação dos valores que lhe foram confiados para consecução do objeto pactuado, o que decorre de expressa disposição contida no parágrafo único do art. 70 da Constituição Federal, bem assim do disposto no art. 93 do Decreto-Lei 200/1967, c/c o art. 66 do Decreto 93.872/1986 (Acórdão 2436/2015-TCU-Plenário, 7.778/2015-TCU-1ª Câmara, 3.971/2015-TCU-1ª Câmara, 3.713/2015-TCU-1ª Câmara e 4.649/2015-TCU-2ª Câmara) . 
32. Desse modo, a apresentação isolada de fotografias não é suficiente para demonstrar que os recursos do convênio foram utilizados de forma regular.'
44.Às peças 34, p.157-176, e 35, p. 1-256, constam as relações de pagamentos e os comprovantes dos pagamentos efetuados, e, à peça 35, p. 258-308, constam os extratos bancários. Ocorre que tais documentos, sem qualquer indicação a que se referem, não comprovam o nexo de causalidade entre o objeto do convênio e a aplicação dos recursos. Nesse sentido, assim constou na instrução anterior:
'35. Após análise, quanto as alegações de defesa apresentadas pela Sra. Maria Fernanda Machado Bebiano Rodrigues, CPF XXX.394.007-XX, podemos afirmar que os documentos trazidos aos autos  não identificam a comprovação do nexo de causalidade entre as despesas e a execução do objeto Convênio 748779/2010, de acordo com a jurisprudência firmada pelo TCU  (Acórdão 1.019, 3.589, 1.537 e 126, todos de 2009, 1ª Câmara) , bem como pela insuficiência de comprovação da execução física e financeira do Convênio 748779/2010.'
45.A responsável juntou à sua defesa cópia das adjudicações e termos de referências das supostas licitações realizadas (peça 35, p. 312-333) . Ocorre que todas as atas de homologação possuem data anterior ao termo de referência a que se referem, ou seja, os responsáveis não tinham a mínima ideia da utilidade da figura do termo de referência. Ademais, todas os certames foram homologados pelo exato valor do 'termo de referência' e as informações constantes nesses termos se assemelham a um contrato simplificado.
46.Por exemplo, no caso da Carta Convite 3/2011 (peça 35, p. 312) , homologada em 20/12/2010 (sic) , a empresa Beta Contábil ofereceu o menor preço, R$ 36.000,00. O termo de referência dessa contratação (peça 35, p. 313) está datado de 1/1/2011 e não possui assinatura do contratado, como muitos dos 'termos de referência' apresentados. Todas as atas de homologação, referentes a carta convite com ano de 2011, estão datadas de 20/12/2010 (sic) .
47.Em relação às cotações prévias (peça 35, p. 335-338) , há apenas uma tabela com a indicação das cotações, mas não há cópia das cotações, ou seja, não é possível checar a veracidade das informações. Destaca-se que, para cada um dos itens 'cotados', os valores estão muito próximos uns dos outros, não refletindo a variação de mercado que usualmente se verifica em licitações. Por exemplo, no item 11 (produtores executivos) , os valores foram R$ 57.600,00, R$ 58.900,00 e R$ 60.000,00.
48.Por fim, as notas fiscais apresentadas se referem ao período de janeiro a junho de 2011, e totalizam R$ 161.088,99, o que representa apenas 27,59% do valor repassado (R$ 583.880,00) .
49.Destaca-se, ainda, uma coincidência em torno do valor R$ 14.400,00, que foi o valor das parcelas do Centro de Estudos e Pesquisa em Saúde Coletiva (três parcelas, total R$ 43.200,00, resultante da Carta Convite 5/2011, peça 35, p. 332-333) , da Celeiro de Ideias (quatro parcelas, total R$ 57.600,00, resultante da Carta Convite 4/2011, peça 35, p. 316-317) , bem como os valores das notas fiscais 7 e 9, emitidas por Ferreira e Faro Assessoria e Consultoria (peça 36, p. 12 e p. 27) . Chama ainda atenção o valor de locação de três computadores, um notebook e duas impressoras (R$ 17.516,00) , os quais poderiam ter sido adquiridos por esse valor (peça 35, p. 329) .
50. Desse modo, dadas as coincidências de datas e valores, há indícios de que a documentação relativa à execução financeira da avença tenha sido preparada a posteriori. Ante todo o exposto, reitera-se a análise contida na instrução precedente:
'36. Citado o responsável, este apresentou alegações de defesa improcedentes e incapazes de elidir a irregularidade cometida, não sendo possível, ainda, ser reconhecida a boa-fé do gestor.
37.	 Relativamente a esse aspecto, a jurisprudência deste Tribunal sedimentou entendimento de que quando se trata de processos atinentes ao exercício do controle financeiro da Administração Pública, tais como o que ora se examina, a boa-fé não pode ser presumida, devendo ser demonstrada e comprovada a partir dos elementos que integram os autos. 
38.	 Tal interpretação decorre da compreensão de que, relativamente à fiscalização dos gastos públicos, privilegia-se a inversão do ônus da prova, pois cabe ao gestor comprovar a boa aplicação dos dinheiros e valores públicos sob sua responsabilidade.
39.	  Nesse contexto, e após exame de toda a documentação carreada aos autos, não há como se vislumbrar a boa-fé na conduta do responsável, já que não foram constatados atos ou fatos atenuantes os quais pudessem apontar para atitude zelosa e diligente do responsável na gestão da coisa pública. Com efeito, também não alcançou ele o intento de comprovar a aplicação dos recursos que lhe foram confiados, restringindo-se a apresentar alegações incapazes de elidir a irregularidade cometida.
40. Sobre o assunto, o art. 202, § 6º, do Regimento Interno/TCU, estabelece que, não restando configurada de forma objetiva a boa-fé dos responsáveis, o Tribunal proferirá, desde logo, o julgamento definitivo de mérito pela irregularidade das contas.
41.	 São nesse sentido os Acórdão 10995/2015-TCU-Segunda Câmara, 7.473/2015-TCU-1ª Câmara, 9376/2015-TCU-2ª Câmara, 8.928/2015-TCU-2ª Câmara, 1895/2014-TCU - 2ª Câmara, entre outros.    
42.	 Desse modo, devem as contas em análise serem julgadas irregulares e em débito os responsáveis, em razão da ocorrência de dano ao erário decorrente da não comprovação da boa e regular aplicação de parte dos recursos públicos repassados pela Secretaria de Políticas de Promoção de Igualdade Racial/PR, por conta do Convênio Siconv 748779/2010.'
51.Desse modo, cabe condenar os responsáveis em débito, aplicando-lhes a multa prevista no art. 57 da Lei 8.443/1992.
Das audiências
I - Audiência da Sra. Maria Fernanda Machado Bebiano Rodrigues: apresente razões de justificativa quanto às ocorrências verificadas nos termos descritos a seguir: a) contratação das empresas Celeiro Ideias e Projetos Sócio-Culturais Ltda. e Dablio Serviços Administrativos Ltda. ME, no âmbito do Convênio 748779/2010, em violação aos princípios constitucionais norteadores do procedimento licitatório, em especial os princípios da isonomia, da impessoalidade e da moralidade administrativa, pelas seguintes razões: a.1) empresa Celeiro Ideias e Projetos Sócio-Culturais Ltda.: a sócia administradora Leila Conceição da Silva Araújo ocupa a função de diretora da Era 2000 - Educação Reintegração e Apoio; a.2) empresa Dablio Serviços Administrativos Ltda. ME: a sócia administradora Lilia da Conceição Silva, além de trabalhar na Era 2000 - Educação, Reintegração e Apoio, assinando, inclusive, as atas de homologação das cartas convites no âmbito do convênio 748779/2010, é irmã de Leila Conceição da Silva.
Razões de justificativa
52.A Sra. Maria Fernanda apresentou as seguintes razões de justificativa:
a) o projeto do convênio foi elaborado com vistas à aplicação na cidade de São Gonçalo, onde havia infraestrutura instalada, há mais de cinco anos, e onde já se desenvolviam projetos de inclusão sociocultural dirigidos a jovens de comunidade populares, cujas atividades eram executadas por uma instituição comunitária em parceria com a Era 2000, a qual já contava com equipe treinada, apta e de confiança, de modo a garantir o bom andamento das ações do projeto;
b) no momento da aprovação do plano de trabalho, pela Seppir/PR, após cinco meses de negociações para adequações do projeto às exigências da Secretaria, e depois de toda a equipe e comunidade estarem preparados para receber o projeto, foi informado pela Seppir/PR que os recursos destinados só poderiam ser aplicados no município do Rio de Janeiro; desse modo, não foi possível aproveitar a infraestrutura e equipe, sendo necessário buscar uma comunidade naquele município, o que poderia causar frustração nos jovens da comunidade e deixaria a equipe envolvida até então sem qualquer perspectiva de continuidade das ações que vinham sendo implementadas em São Gonçalo;
c) de modo a mitigar os efeitos dessa situação, a coordenação da entidade decidiu adequar o plano de trabalho e a metodologia do projeto, dando à equipe de São Gonçalo e aos jovens das comunidades a oportunidade de participar do desenvolvimento do projeto, mesmo que fora do município e em escala menor de participação;
d) para tal, a escolha da logística para deslocamento da equipe da comunidade de Vista Alegre (São Gonçalo) até o Complexo do Alemão (Rio de Janeiro) constituía fator impeditivo e oneroso, sendo proposta a contratação de veículo utilitário, de modo a respeitar a economicidade e a qualidade de vida, evitando que os participantes de São Gonçalo tivessem que tomar seis ônibus (três na ida e três na volta) ;
e) alega que o veículo deveria ser de empresa localizada no leste fluminense, para facilitar a operação, uma vez que o trânsito da ponte Rio-Niterói, à época, estava comprometido com as obras da Copa e das Olimpíadas; conforme Portaria 127/2008, foi realizada Cotação Prévia de Preços ou Pesquisa de Mercado (anexada ao Siconv) ;
f) o trabalho social sem fins lucrativos é privado, apesar de demandar parcerias e destinação de recursos, mas sua atuação fica, muitas vezes, a cargo de trabalho voluntário de pessoas que compartilham os ideais da entidade;
g) Lilia da Conceição Silva, à época, era voluntária do projeto comunitário em São Gonçalo, e, quando da realização da avença em questão, comprovou sua capacidade técnica, cujo currículo trazia longos anos de trabalho à frente de projetos de desenvolvimento social, no Movimento Sorrio, e foi inserida na equipe para fazer a integração das duas comunidades, o que demandava habilidade técnica e política, não sendo simples encontrar esse perfil nas comunidades;
h) afirma que a Era 2000 é certificada como Organização da Sociedade Civil de Interesse Público (Oscip) , sendo que o art. 4, inciso VII, da Lei 9790/1999 prevê a possibilidade de se instituir remuneração para os dirigentes da entidade que atuem efetivamente na gestão executiva e para aqueles que a ela prestam serviços específicos, respeitados os valores praticados no mercado;
i) a Celeiro Ideias e Projetos Sócio-culturais ficou a cargo da produção executiva das atividades culturais do projeto; não havia sido cotada previamente para a realização de trabalho, no entanto, tendo em vista a mudança do território do projeto, as empresas que haviam apresentado seu preço desistiram de participar, tendo em vista a complexidade de entrada na nova comunidade; baseada nos preços da cotação da cotação prévia, a Celeiro apresentou proposta que viabilizou sua participação no projeto; salienta que esse projeto envolveu complexidade do desenvolvimento, no Complexo do Alemão, em 2011, o que constituiu um grande desafio; e
j) aponta que as metas de inclusão sócio-cultural foram atingidas, e que os objetivos de formação para cidadania e para atuação nas artes também foram alcançados.
Análise
53.Em que pese os argumentos acerca das dificuldades decorrentes da mudança da área de aplicação do projeto, tal situação não tem o condão de permitir a contratação de empresas administradas por participantes da entidade convenente, por afronta aos princípios da isonomia, da impessoalidade e da moralidade administrativa, apontados na audiência.
54.Destaca-se que a empresa Dablio Serviços Administrativos Ltda. ME (responsável pelos ônibus) localiza-se em Saquarema, em município relativamente distante de São Gonçalo, de modo que se se considerar a área entre esses dois municípios, certamente deve haver diversas outras.
55.Ademais, a citada empresa, em consulta ao sistema CNPJ, possui como atividade econômica o 'transporte rodoviário de carga, exceto produtos perigosos e mudanças, intermunicipal, interestadual e internacional', e não o transporte de passageiros. Destaca-se, ainda, que a contabilidade da Dablio é feita pela Beta Contábil Service, uma das empresas contratadas pela Era 2000.
56.Da relação de pagamentos (peças 34, p.157-176, e 35, p. 1-256) , verifica-se que Lilia da Conceição Silva recebeu pagamentos pelos serviços prestados à Era 2000, conforme autoriza a lei mencionada pela responsável. Todavia, a lei não estende a permissão à contratação de empresas nas quais tais pessoas são sócias, o que fere os princípios constitucionais norteadores do procedimento licitatório, em especial os princípios da isonomia, da impessoalidade e da moralidade administrativa.
57.Desse modo, rejeitam-se as razões de justificativa apresentadas, propondo-se a aplicação da multa prevista no art. 58, inc. II, da Lei 8.443/1992.
II - Audiência da Sra. Leila Conceição da Silva Araújo: apresente razões de justificativa quanto às ocorrências verificadas nos termos descritos a seguir: a) contratação das empresas Celeiro Ideias e Projetos Sócio Culturais Ltda. e Dablio Serviços Administrativos Ltda. ME, no âmbito do convênio 748.779/2010, em violação aos princípios constitucionais norteadores do procedimento licitatório, em especial os princípios da isonomia, da impessoalidade e da moralidade administrativa, pelas seguintes razões: a.1) empresa Celeiro Ideias e Projetos Sócio Culturais Ltda.: a sócia administradora Leila Conceição da Silva Araújo ocupa a função de diretora da Era 2000 - Educação Reintegração e Apoio; a.2) empresa Dablio Serviços Administrativos Ltda. ME: a sócia administradora Lilia da Conceição Silva, além de trabalhar na Era 2000 - Educação, Reintegração e Apoio, assinando, inclusive, as atas de homologação das cartas convites no âmbito do convênio 748779/2010, é irmã de Leila Conceição da Silva.
58.Transcorrido o prazo regimental fixado e mantendo-se inerte a responsável, impõe-se que seja considerada revel, dando-se prosseguimento ao processo, de acordo com o art. 12, § 3º, da Lei 8.443/1992. Desse modo, e sem que haja elementos apresentados por outro responsável que possam ser aproveitados em seu favor, propõe-se a aplicação da multa prevista no art. 58, inc. II, da Lei 8.443/1992.
CONCLUSÃO
59.Diante da revelia da entidade Era 2000 - Educação, Reintegração e Apoio (04.519.745/0001-12) e inexistindo nos autos elementos que permitam concluir pela ocorrência de boa-fé ou de outros excludentes de culpabilidade em suas condutas, propõe-se que suas contas sejam julgadas irregulares e condenada em débito, bem como que lhe seja aplicada a multa prevista no art. 57 da Lei 8.443/1992.
60.Em face da análise promovida, propõe-se rejeitar as alegações de defesa apresentadas pela Sra. Maria Fernanda Machado Bebiano Rodrigues, CPF XXX.394.007-XX, na condição de presidente da Era 2000 - Educação Reintegração e Apoio (04.519.745/0001-12) , e condená-la, solidariamente com o representante legal da Era 2000 - Educação Reintegração e Apoio, uma vez que não foram suficientes para sanear as irregularidades a eles atribuídas, de modo que suas contas devem ser julgadas irregulares.
61.Ademais, inexistem nos autos elementos que demonstrem sua boa-fé ou a ocorrência de outros excludentes de culpabilidade. Desse modo, suas contas devem, desde logo, ser julgadas irregulares, nos termos do art. 202, § 6º, do Regimento Interno/TCU, procedendo-se à sua condenação em débito e à aplicação da multa prevista no art. 57 da Lei 8.443/1992.
62.Com relação às audiências realizadas, as razões de justificativa apresentadas pela Sra. Maria Fernanda Machado Bebiano Rodrigues, CPF XXX.394.007-XX, na condição de presidente da Era 2000 - Educação Reintegração e Apoio, não lograram êxito em justificar as irregularidades constatadas. A Sra. Leila Conceição da Silva Araújo, CPF XXX.398.387-XX, devidamente notificada, permaneceu revel. Assim, inexistindo nos autos elementos que permitam concluir pela ocorrência de boa-fé ou de outros excludentes de culpabilidade em suas condutas, deve ser aplicada às responsáveis a multa prevista no art. 58, inc. II, da Lei 8.4443-92, individualmente.
PROPOSTA DE ENCAMINHAMENTO
63.Diante do exposto, submetem-se os autos à consideração superior, sugerindo-se o envio dos autos ao relator, por intermédio da Douta Procuradoria, com as seguintes propostas:
a) com fundamento nos arts. 1º, inciso I, 16, inciso III, alíneas 'b' e 'c', e § 2º da Lei 8.443/1992 c/c os arts. 19 e 23, inciso III, da mesma Lei, e com arts. 1º, inciso I, 209, incisos II e III, e § 5º, 210 e 214, inciso III, do Regimento Interno, julgar irregulares as contas da Sra. Maria Fernanda Machado Bebiano Rodrigues (CPF XXX.394.007-XX) , na condição de presidente da Era 2000 - Educação Reintegração e Apoio (CNPJ 04.519.745/0001) à época dos fatos, e da entidade Era 2000 - Educação Reintegração e Apoio (CNPJ 04.519.745/0001-12) , condenando-as, solidariamente, ao pagamento da quantia a seguir especificada, com a fixação do prazo de quinze dias, a contar da notificação, para comprovarem, perante o Tribunal (art. 214, inciso III, alínea 'a', do Regimento Interno) , o recolhimento da dívida aos cofres do Tesouro Nacional, atualizada monetariamente e acrescida dos juros de mora, calculados a partir das datas discriminadas, até a data do recolhimento, na forma prevista na legislação em vigor, abatendo-se, na oportunidade, o valor já ressarcido, em razão da não comprovação da boa e regular aplicação dos recursos federais repassados e da execução do objeto pactuado por meio do Convênio 748779/2010, que teve por objeto o apoio financeiro ao projeto 'Promover Ações de Reforço à Cidadania e Identidade do Jovem' (item 51 desta instrução) :
	VALOR ORIGINAL (em R$) 
	DATA DA OCORRÊNCIA

	583.880.00
	17/11/2010

                                       Valor atualizado até 8/6/2018: R$ 919.961,33 (peça 87) 
b) aplicar à Sra. Maria Fernanda Machado Bebiano Rodrigues (CPF XXX.394.007-XX) e à entidade Era 2000 - Educação Reintegração e Apoio (CNPJ 04.519.745/0001-12) , individualmente, a multa prevista no art. 57 da Lei 8.443/1992 c/c o art. 267 do Regimento Interno, com a fixação do prazo de quinze dias, a contar das notificações, para comprovarem, perante o Tribunal (art. 214, inciso III, alínea 'a', do Regimento Interno) , o recolhimento das dívidas aos cofres do Tesouro Nacional, atualizadas monetariamente desde a data do acórdão que vier a ser proferido até a do efetivo recolhimento, se forem pagas após o vencimento, na forma da legislação em vigor (item 51 desta instrução) ;
c) aplicar à Sra. Maria Fernanda Machado Bebiano Rodrigues (CPF XXX.394.007-XX) e à Sra. Leila Conceição da Silva Araújo (CPF XXX.398.387-XX) , individualmente, a multa prevista no art. 58, inciso II, da Lei 8.443/1992 c/c o art. 268, inciso II, do Regimento Interno, com a fixação do prazo de quinze dias, a contar das notificações, para comprovarem, perante o Tribunal (art. 214, inciso III, alínea 'a', do Regimento Interno) , o recolhimento das dívidas aos cofres do Tesouro Nacional, atualizadas monetariamente desde a data do acórdão que vier a ser proferido até a do efetivo recolhimento, se forem pagas após o vencimento, na forma da legislação em vigor (itens 57 e 58 desta instrução) ;
d) autorizar, desde logo, nos termos do art. 28, inciso II, da Lei 8.443/1992, a cobrança judicial das dívidas, caso não atendidas as notificações;
e) autorizar, se solicitado, o pagamento das dívidas da Sra. Maria Fernanda Machado Bebiano Rodrigues (CPF XXX.394.007-XX) , da entidade Era 2000 - Educação Reintegração e Apoio (CNPJ 04.519.745/0001-12) e da Sra. Leila Conceição da Silva Araújo (CPF XXX.398.387-XX) em até 36 parcelas mensais e consecutivas, nos termos do art. 26 da Lei 8.443/1992 c/c o art. 217 do Regimento Interno, fixando-lhes o prazo de quinze dias, a contar do recebimento da notificação, para comprovarem perante o Tribunal o recolhimento da primeira parcela, e de trinta dias, a contar da parcela anterior, para comprovarem os recolhimentos das demais parcelas, devendo incidir sobre cada valor mensal, atualizado monetariamente, os juros de mora devidos, na forma prevista na legislação em vigor; e
f) encaminhar cópia da deliberação que vier a ser proferida, bem como do relatório e do voto que a fundamentarem, ao Procurador-Chefe da Procuradoria da República no Estado do Rio de Janeiro, nos termos do § 3º do art. 16 da Lei 8.443/1992 c/c o § 7º do art. 209 do Regimento Interno do TCU, para adoção das medidas que entender cabíveis."
2.	O sr. Diretor da Secex/RJ ratificou a instrução acima (peça 89) .
3.	O d. representante do Ministério Público junto ao Tribunal de Contas da União (MP/TCU) , em sua intervenção regimental, assentiu com o encaminhamento alvitrado pela unidade técnica (peça 90) . 
	É o relatório.

não há

Procurador Rodrigo Medeiros de Lima

TOMADA DE CONTAS ESPECIAL. CONVÊNIO. APOIO A PROJETO DENOMINADO "PROMOÇÃO DE AÇÕES DE REFORÇO À CIDADANIA E IDENTIDADE DO JOVEM NEGRO". NÃO CUMPRIMENTO DAS METAS PACTUADAS. CITAÇÃO SOLIDÁRIA. AUDIÊNCIAS. REVELIA DA ENTIDADE. REJEIÇÃO DAS ALEGAÇÕES DE DEFESA DA RESPONSÁVEL. CONTAS IRREGULARES. DÉBITO SOLIDÁRIO. MULTA. CIÊNCIA.

TOMADA DE CONTAS ESPECIAL (TCE)

Em exame processo de tomada de contas especial instaurada pela Secretaria de Políticas de Promoção de Igualdade Racial (Seppir/PR) contra a entidade Era 2000 - Educação, Reintegração e Apoio (Era 2000) e sua então presidente, sra. Maria Fernanda Machado Bebiano Rodrigues, devido à não comprovação da boa e regular aplicação dos recursos do Convênio 748.779/2010.
2.	O objeto do ajuste era apoiar a realização de projeto intitulado "Promoção de ações de reforço à cidadania e identidade do jovem negro" (peça 1, p. 158-180) . Para o alcance das metas, foi previsto o valor total de R$ 601.396,40, sendo R$ 583.880,00 à conta do concedente e R$ 17.516,40 a título de contrapartida.
3.	O convênio foi celebrado em 25/10/2010, com prazo inicial de vigência até 25/10/2011, que, posteriormente, foi prorrogado para 30/6/2012 e, finalmente, para 31/8/2012 (peça 2, p. 22-24 e 158) . 
4.	Os recursos federais foram transferidos em 16/11/2010, em parcela única, conforme dados constantes da ordem bancária 2010OB802316 (peça 1, p. 269 e 271) .
5.	Segundo informações inseridas no Siconv pela convenente, o projeto incluía as ações abaixo descritas:
	a)	 Meta 1, dividida em quatorze etapas - planejamento, organização, divulgação e assessoramento à execução do projeto; valor: R$ 279.419,10; data de início: 1/9/2010; término: 31/8/2010;
	b)	 Meta 2, dividida em seis etapas - realização de 24 oficinas de reflexão sobre os temas da juventude e relações raciais, com duração de quatro horas cada uma, para 120 jovens das comunidades atendidas pelo projeto; valor: R$ 105.179,10; data de início: 1/9/2010; término: 1/8/2011;
	c)	 Meta 3, dividida em treze etapas - produção de 24 eventos culturais com recorte de raça e juventude, sendo doze sessões de cinema, seis apresentações de peças teatrais e seis apresentações de grupos musicais, com duração de duas horas cada um, para um público de 120 jovens das comunidades atendidas pelo projeto; valor: R$ 121.979,10; data de início: 1/9/2010; término: 1/8/2011; e
	d) 	Meta 4, dividida em seis etapas - realização de curso de produção musical, teatral e audiovisual para sessenta jovens das comunidades atendidas pelo projeto, com duração de 120 horas e atendimento a vinte jovens cada um; as aulas ocorreriam duas vezes por semana, com duração de duas horas e meia cada uma; valor: R$ 94.819,10; data de início: 1/9/2010; término: 1/8/2011.
6.	De acordo com o Parecer Técnico 5/2014, exarado pela Seppir/PR (peça 13, p. 257-287) , a entidade não executou as metas pactuadas em sua totalidade, motivo pelo qual houve a reprovação total das contas.
7.	Em relação à execução física, o órgão concedente entendeu que os documentos integrantes da prestação de contas não tinham o condão de comprová-la, em face, principalmente, da ausência do relatório de cumprimento do objeto e de documentos qualificados (ata ou relatório das atividades, lista de presença dos participantes, vídeos e fotos) que comprovassem a realização das 24 oficinas de reflexão (meta 2) , dos 24 eventos culturais com recorte de raça e juventude (meta 3) e dos cursos de produção musical, teatral e audiovisual para sessenta jovens das comunidades atendidas pelo projeto (meta 4) .
8.	No tocante à execução financeira, as principais irregularidades dizem respeito à ausência dos extratos bancários da conta específica e da aplicação financeira, dos contratos firmados com os fornecedores, da conciliação bancária e da comprovação de liquidação das despesas, bem como à deficiência na identificação do convênio e no atesto das notas fiscais comprobatórias do fornecimento dos bens ou prestação de serviços.
9.	A convenente foi notificada para apresentar documentação complementar e justificativas em face das impropriedades detectadas.
10.	Diante do não saneamento das irregularidades e da não devolução dos recursos, foi instaurada a presente tomada de contas especial.
II
11.	No âmbito desta Corte de Contas, foi realizada a citação solidária da Era 2000 e de sua presidente, sra. Maria Fernanda Machado Bebiano Rodrigues.
12.	Citada por via editalícia, a entidade não se manifestou no prazo regimental fixado, razão pela qual deve ser considerada revel, dando-se prosseguimento ao processo, de acordo com o art. 12, § 3º, da Lei 8.443/1992.
13.	Já a sra. Maria Fernanda Machado Bebiano Rodrigues carreou aos autos as alegações de defesa insertas às peças 33-36. 
14.	Em síntese, a ex-presidente sustenta que: (i) o projeto "ComDomínio Sócio Cultural - Promoção de ações de reforço à cidadania e identidade de jovens negros" foi realizado no período de dez./2010 a ago./2012, na Comunidade Canitar, no Complexo do Alemão; (ii) houve acompanhamento e fiscalização do convênio, durante a implementação de cada meta, por um técnico da Seppir/PR, que, embora tenha atestado a correção da execução, deixou de incluir os relatórios de acompanhamento no Siconv; (iii) a prestação de contas foi enviada dentro do prazo, conforme consta do Siconv; (iv) a partir da ciência das pendências, solicitou a abertura do sistema para complementação da documentação e não obteve resposta do concedente; (v) os participantes não assinavam a lista de presença porque não sabiam escrever seus nomes corretamente e sofreriam bullying por parte dos colegas, informação esta que deveria estar registrada no relatório de acompanhamento da Seppir/PR; (vi) a orientação dada à convenente foi a de fazer o respectivo registro por meio de fotos e explicações no relatório final, enviando a lista de participantes e a ficha de matrícula; (vii) todas as etapas do projeto foram realizadas de maneira satisfatória, conforme relatório final e de avaliação; (viii) exemplares da camiseta e do boné produzidos para o projeto foram enviados à Seppir/PR juntamente com o relatório parcial de atividades, em junho de 2011, e tinham a logomarca do governo federal; (ix) a contratação de profissionais e a comprovação das despesas podem ser feitas por meio dos documentos constantes do Siconv; e (x) o concedente não utilizou o Siconv para fazer recomendações e solicitações complementares, bem como não inseriu a análise de mérito relativa ao cumprimento do objeto e não indicou quais documentos financeiros foram aprovados e quais foram glosados.
15.	A responsável juntou ao processo os seguintes documentos: Relatório de Atividades e de Avaliação; cotação prévia; contratos; notas fiscais e recibos registrados no Siconv com número do convênio; extratos bancários; e comprovantes de liquidação da despesa.
III
16.	Foi, também, promovida a audiência das sras. Maria Fernanda Machado Bebiano Rodrigues e Leila Conceição da Silva Araújo, então diretora da Era 2000, para justificarem a contratação das empresas Celeiro Ideias e Projetos Sócio Culturais Ltda. e Dablio Serviços Administrativos Ltda. ME com violação aos princípios constitucionais norteadores do procedimento licitatório, em especial o da isonomia, da impessoalidade e da moralidade administrativa, pelas seguintes razões: 
	a) a sócia administradora da empresa Celeiro Ideias e Projetos Sócio Culturais Ltda., sra. Leila Conceição da Silva Araújo, ocupava a função de diretora da Era 2000; e
	b) a sócia administradora da empresa Dablio Serviços Administrativos Ltda. ME, sra. Lilia da Conceição Silva, além de trabalhar na Era 2000 (assinando, inclusive, as atas de homologação das cartas convites no âmbito do Convênio 748.779/2010) , é irmã da sra. Leila Conceição da Silva.
17.	A sra. Maria Fernanda Machado Bebiano Rodrigues apresentou as seguintes razões de justificativa: (i) o projeto do convênio foi elaborado para execução na cidade de São Gonçalo, onde havia infraestrutura instalada, há mais de cinco anos, e onde já se desenvolviam projetos de inclusão sociocultural de jovens de comunidade populares; (ii) no momento da aprovação do plano de trabalho, após cinco meses de negociações para adequação do projeto às exigências da Seppir/PR, e depois de toda a equipe e comunidade estarem preparados para receber o projeto, foi informado, pela Seppir/PR, que os recursos só poderiam ser aplicados no município do Rio de Janeiro; logo, não foi possível aproveitar a infraestrutura e a equipe; (iii) para mitigar os efeitos dessa situação, a coordenação da entidade decidiu adequar o plano de trabalho e a metodologia do projeto, dando à equipe de São Gonçalo e aos jovens das comunidades a oportunidade de participar, mesmo que em escala menor; (iv) a logística de deslocamento da comunidade de São Gonçalo até o Complexo do Alemão exigiu a contratação de veículo utilitário para evitar que os participantes tivessem que tomar seis ônibus; (v) o veículo deveria ser de empresa localizada no leste fluminense para facilitar a operação, uma vez que o trânsito da ponte Rio-Niterói, à época, estava comprometido com as obras da Copa e das Olimpíadas; (vi) conforme Portaria 127/2008, foi realizada cotação prévia de preços; (vii) a sra. Lilia da Conceição Silva, à época, era voluntária do projeto em São Gonçalo e, quando da realização da avença em questão, comprovou sua capacidade técnica e foi inserida na equipe; (viii) a Era 2000 é certificada como Organização da Sociedade Civil de Interesse Público (Oscip) , sendo que o art. 4, inciso VII, da Lei 9790/1999 prevê a possibilidade de se remunerar os dirigentes da entidade que atuem efetivamente na gestão executiva e aqueles que a ela prestem serviços, respeitados os valores praticados no mercado; (ix) com a mudança do local do projeto, as empresas que haviam apresentado proposta desistiram de participar; (x) a Celeiro Ideias e Projetos Sócio Culturais apresentou proposta que viabilizou sua participação no projeto; (xi) o projeto envolveu complexidade em seu desenvolvimento; e (xii) as metas de inclusão sociocultural foram atingidas e os objetivos de formação para cidadania e para atuação nas artes também foram alcançados.
18.	A sra. Leila Conceição da Silva Araújo, por sua vez, manteve-se inerte e deve ser considerada revel, dando-se prosseguimento ao processo, de acordo com o art. 12, § 3º, da Lei 8.443/1992.
IV
19.	A unidade técnica concluiu que os elementos constantes dos autos não estão aptos a comprovar a regularidade na aplicação dos recursos. Entende que as fotografias (peça 33, p. 11-40) , o Relatório de Atividades e Avaliação (peça 33, p. 43-55 e peça 34, p. 1-42) e as listas de participantes e fichas de matrícula (peça 34, p. 60-153) , quando desacompanhadas de provas mais robustas, são insuficientes para demonstrar o nexo de causalidade entre os valores transferidos e as despesas executadas.
20.	Do mesmo modo, as relações e comprovantes de pagamentos (peças 34, p.157-176, e 35, p. 1-256) e os extratos bancários (peça 35, p. 258-308) não indicam a que se referem, razão pela qual também não se prestam a comprovar o nexo de causalidade exigido. As notas fiscais apresentadas, por sua vez, referem-se ao período de janeiro a junho de 2011 e totalizam R$ 161.088,99, o que representa apenas 27,59% do valor repassado (R$ 583.880,00) .
21.	A unidade técnica destaca, ainda, que todas as atas de homologação juntadas pela responsável possuem data anterior ao termo de referência a que se referem. Ademais, todos os certames foram homologados pelo exato valor do "termo de referência" e as informações constantes nestes termos assemelham-se a um contrato simplificado.
22.	Em relação às cotações prévias (peça 35, p. 335-338) , a Secex/RJ ressalta haver, tão somente, uma tabela com a indicação das cotações, sem cópia de tais documentos, não sendo possível checar a veracidade dessas informações. 
23.	Outro aspecto destacado pela unidade técnica diz respeito à coincidência em torno da quantia de R$ 14.400,00, que foi o valor das parcelas pagas ao Centro de Estudos e Pesquisa em Saúde Coletiva (três parcelas, no total R$ 43.200,00, resultante da Carta Convite 5/2011 - peça 35, p. 332-333) , ao Celeiro de Ideias (quatro parcelas, no total R$ 57.600,00, resultante da Carta Convite 4/2011 - peça 35, p. 316-317) , e foi também a importância registrada nas notas fiscais emitidas por Ferreira e Faro Assessoria e Consultoria (peça 36, p. 12 e p. 27) . Chamou a atenção, ainda, o valor de locação de três computadores, um notebook e duas impressoras (R$ 17.516,00) , os quais possivelmente poderiam ter sido adquiridos por esse valor (peça 35, p. 329) . As citadas coincidências de datas e valores indicariam que a documentação relativa à execução financeira da avença tenha sido preparada a posteriori.
24.	Desse modo, a unidade técnica recomenda a condenação dos responsáveis em débito e a aplicação da multa prevista no art. 57 da Lei 8.443/1992.
25.	Em relação às razões de justificativa oferecidas em atendimento à audiência, a Secex/RJ, igualmente, entendeu que, em que pese os argumentos acerca das dificuldades decorrentes da mudança da área de execução do projeto, tal situação não tem o condão de permitir a contratação de empresas administradas por integrantes da entidade convenente, por afronta aos princípios da isonomia, da impessoalidade e da moralidade administrativa.
26.	Assim, as razões de justificativa apresentadas devem ser rejeitadas, com aplicação da multa prevista no art. 58, inciso II, da Lei 8.443/1992.
27.	O MP/TCU manifestou-se de acordo com a proposta oferecida pela Secex/RJ.
V
28.	Endosso a análise efetuada pela unidade técnica e ratificada pelo MP/TCU, razão por que a incorporo às minhas razões de decidir.
29.	De fato, as fotografias, o relatório de atividades e as listas de participantes e fichas de matrícula carreados aos processo mostram-se frágeis como prova da execução dos objetivos pactuados no convênio firmado entre a Seppir/PR e a entidade Era 2000. Não há, nesses documentos, qualquer menção ao ajuste, logo, podem referir-se a projeto (s) suportado (s) por outros recursos.
30.	Ainda que supostamente se comprove a execução de ações socioculturais, é essencial que se estabeleça um liame causal entre tais ações e os recursos públicos federais repassados.  
31.	O ônus de comprovar a regularidade da integral aplicação dos recursos públicos compete ao gestor, por meio de documentação idônea, que demonstre, de forma efetiva e inequívoca, os gastos efetuados e o nexo de causalidade entre as despesas realizadas e os recursos federais recebidos. Desse modo, o responsável deve trazer aos autos informações consistentes que afastem as irregularidades de forma cabal. Esse entendimento está assentado em diversos julgados, a exemplo dos Acórdão 8/2007-TCU-Primeira Câmara, 41/2007-2ª Câmara, 143/2006-1ª Câmara, 706/2003-2ª Câmara, 533/2002-2ª Câmara e 11/97-Plenário, e encontra fundamento no art. 93 do Decreto-Lei 200/1967, o qual dispõe: "Quem quer que utilize dinheiros públicos terá de justificar seu bom e regular emprego na conformidade das leis, regulamentos e normas emanadas das autoridades competentes".
32.	No entanto, no presente caso, a sra. Maria Fernanda Machado Bebiano Rodrigues, na qualidade de presidente da entidade convenente, não logrou êxito em sua prestação de contas. Foram diversas as impropriedades apontadas pela unidade técnica (vide parágrafos 19 a 22 deste voto) e que não foram refutadas pela responsável.
33.	Inexiste, também, conciliação bancária entre valores recebidos e pagamentos efetuados, pois, dos documentos juntados, nenhuma conclusão pode ser extraída acerca da regular utilização dos recursos.
34.	Desse modo, acolho a proposta formulada pela unidade técnica e endossada pelo Parquet no sentido de julgar irregulares as contas da sra. Maria Fernanda Machado Bebiano Rodrigues e da entidade Era 2000, com débito solidário correspondente à integralidade dos recursos recebidos.
35.	Impõe-se apropriada, ainda, a aplicação da multa prevista nos arts. 19, caput, e 57 da Lei 8.443/1992 aos responsáveis. Para tanto, fixo o seu valor em R$ 94.000,00, correspondente a, aproximadamente, 10% do valor atualizado do débito.
VI
36.	Sobre as audiências, os argumentos oferecidos pela única responsável que se manifestou nos autos também não podem ser acolhidos.
37.	Verificou-se ter havido a contratação de empresas com violação aos princípios da isonomia, da impessoalidade e da moralidade administrativa. Isso porque a sra. Leila Conceição da Silva Araújo, além de ocupar, à época, a função de diretora da Era 2000, era sócia administradora da empresa Celeiro Ideias e Projetos Sócio-Culturais Ltda.
38.	Além disso, a sócia administradora da empresa Dablio Serviços Administrativos Ltda. ME, sra. Lilia da Conceição Silva, além de trabalhar na Era 2000, tendo assinado, inclusive, atas de homologação das cartas convites no âmbito do Convênio 748779/2010, é irmã da sra. Leila Conceição da Silva Araújo.
39.	Dificuldades relacionadas à complexidade do projeto ou à mudança de localidade de sua execução não servem para afastar a irregularidade.
40.	Em reforço, cumpre registrar que, conforme apurado pela unidade técnica, a empresa Dablio Serviços Administrativos Ltda. ME possui como atividade econômica o "transporte rodoviário de carga, exceto produtos perigosos e mudanças, intermunicipal, interestadual e internacional", e não o transporte de passageiros.
41.	Por conseguinte, devem ser rejeitadas as razões de justificativa apresentadas, com aplicação da multa prevista no art. 58, inciso II, da Lei 8.443/1992, no valor de R$ 15.000,00, às sras. Maria Fernanda Machado Bebiano Rodrigues e Leila Conceição da Silva Araújo.
42.	Ante o exposto, voto no sentido de que o Tribunal adote o acórdão que ora submeto à deliberação deste Colegiado.
TCU, Sala das Sessões Ministro Luciano Brandão Alves de Souza, em 26 de fevereiro de 2019.
BENJAMIN ZYMLER 
Relator